臺灣臺南地方法院民事判決　　　　　　　 96年度訴字第429號
原　　　告　華南商業銀行股份有限公司
法定代理人　乙○○
訴訟代理人　丙○○
被　　　告　高昇出版社股份有限公司
法定代理人　甲○○
訴訟代理人　陳宏義　律師
上列當事人間請求清償債務事件，經本院於民國96年9月26日言
詞辯論終結，判決如下：
    主      文
被告應給付原告新台幣貳佰拾貳萬元，及自民國九十六年五月
四日起至清償日止，按週年利率百分之五計算之利息。
訴訟費用新台幣貳萬仟玖佰陸拾捌元由被告負擔。
    事實及理由
甲、程序方面：
    按訴狀送達後，原告不得將原訴變更或追加他訴。但被告同
    意者，不在此限。民事訴訟法第255條第1項第1款定有明文
    。經查，本件原告於民事聲請支付命令狀及民事準備書狀中
    均請求被告應給付原告新台幣（下同）232萬元；嗣於訴狀
    送達後，原告於民國96年6月21日言詞辯論期日擴張應受判
    決事項之聲明，請求被告應給付原告232萬元，及自96年5月
    3日民事準備書狀繕本送達翌日起至清償日止按週年利率百
    分之5計算之利息，業經被告同意，有本院96年6月21日及96
    年9月26日言詞辯論筆錄在卷可參，核與上開規定相符，應
    予准許，合先敘明。
乙、實體方面：
一、原告起訴主張：原告因與訴外人秉宜彩藝印製股份有限公司
    （下稱秉宜公司）間有借貸關係，而由秉宜公司提供三菱廠
    牌商業輪轉印刷機（D-16）及五色張印刷機（D-3000LS-5）
    各1部（下稱系爭機器）給原告。惟因秉宜公司無法償還借
    款，原告乃將當時處於分解狀態之系爭機器取回，於94年1
    月4日與被告簽訂機器維護協議書，並於94年1月9日將系爭
    機器交由被告進行維修保管。嗣後原告於94年2月4日將系爭
    機器進行拍賣，由訴外人張國欽以6,008萬元得標（被告則
    出價5,000萬元為第2高標），訴外人張國欽並要求於原告將
    系爭機器組裝、試及運轉後交付尾款，原告因此委託訴外
    人京東印刷器材有限公司（下稱京東公司）前往被告廠房進
    行組裝工程，因而支出232萬元之組裝費用。組裝完成後，
    原訂94年4月15日進行勘驗及交付程序，惟因得標人張國欽
    並未到場，兩造乃於是日簽訂協議書（下稱系爭協議書），
    約定如原得標人未履行買賣條件，願由次得標人即被告買受
    系爭機器。嗣後原告解除與張國欽間之買賣契約，並於94年
    4月29日簽訂確認書將系爭機器以5,000萬元出售與被告，且
    由原告於94年5月26日塗銷系爭機器所設定之抵押權。惟因
    原告已先行墊付組裝費用232萬元，乃依系爭協議書之約定
    ，於95年4月18日發函通知被告償還組裝費用，然為被告所
    拒，為此乃提起本訴等情；並聲明：求為判決：被告應給付
    原告232萬元，及自96年5月3日民事準備書狀繕本送達翌日
    起至清償日止，按週年利率百分之5計算之利息。
二、被告則以：依系爭協議書約定，原告必須將系爭機器交付被
    告並使被告取得所有權，且應組裝完成、試車並經運轉後，
    被告始有義務支付系爭機器之組裝費用。惟原告僅將系爭機
    器簡單排列，既無固定地基，亦無調整其精密度，其他設備
    如冷卻系統、油墨槽、瓦斯管線等均無組裝，致使被告於取
    得系爭機器後，尚花費鉅資200餘萬元及1個多月時間，始將
    系爭機器整修組裝至可運轉狀態投入印刷生產。故原告未完
    成組裝，亦未試，系爭機器根本不能運轉，而原告既未依
    系爭協議書約定完成應完成之事項，自不能要求被告負擔其
    支出費用。從而，原告之請求顯無理由等語，資為抗辯；並
    聲明：求為判決：駁回原告之訴。
三、兩造不爭執之事實：
(一)、原告前將訴外人秉宜公司所提供並設定動產抵押權之系爭機
    器（原係分解狀態）取回，並於94年1月4日與被告簽訂機器
    維護協議書，及於94年1月9日將系爭機器交由被告進行維修
    保管。嗣後原告於94年2月4日將系爭機器進行拍賣，由訴外
    人張國欽以6,008萬元得標，並要求原告須將系爭機器完成
    組裝、試及可運轉後始交付尾款，原告因此委託訴外人京
    東公司前往被告廠房進行組裝工程。
(二)、原告已給付系爭機器組裝費用232萬元予京東公司。
(三)、兩造於94年4月15日簽訂系爭協議書，約定：「一甲方（原
    告）就存放乙方（被告）台南廠房之秉宜彩藝印製股份有限
    公司（以下簡稱債務人）之商業輪轉印刷機（三菱D-16）及
    五色張印刷機（三菱D-3000LS-5）各乙部，為交貨之必要，
    甲方將於民國94年4月1日派員前往存放地組裝、試，並請
    乙方協助交付予得標人張國欽（以下簡稱得標人），於交貨
    完成後甲方同意返還乙方前於民國94年1月11日為保管上揭
    機器所交付之保證金新台幣（以下同）伍仟萬元，並補償乙
    方因協助甲方辦理占有機器所支出之執行費用、拆解機器費
    用、搬運費用及為維護機器而組裝所支出瓦斯費、水電等動
    力、組裝設備等所生之費用，但最高以新台幣壹仟萬元為限
    。二上項機器如經得標人之要求交貨而需另行組裝，其所預
    先支出之費用約貳佰拾貳萬元，應由甲方先行墊付之。三
    上開機器如經組裝完成、試並經運轉後，得標人未於民國
    94年4月30日前繳交其餘價款，經甲方依法解除契約，並依
    法自行變賣機器，如嗣後由乙方取得機器所有權者，乙方同
    意上開第一、二項所支出之各項費用，均由乙方負擔。」，
    亦即如原得標人未履行買賣條件，願由次得標人即被告買受
    系爭機器。之後因得標人張國欽未於94年4月15日當日到場
    ，會勘機器組裝、試及運轉情形，原告解除與張國欽間之
    買賣契約，並於94年4月29日簽訂確認書將系爭機器以5,000
    萬元出售與被告，且由原告於94年5月26日塗銷系爭機器所
    設定之抵押權。
(四)、原告已將系爭機器交付與被告，被告亦已履行給付價金5,00
    0萬元之義務，系爭機器由被告使用中。
四、得心證之理由：
    本件兩造之爭執要點在於：原告依據94年4月15日簽訂之系
    爭協議書，請求被告負擔系爭機器組裝費用232萬元，有無
    理由？亦即被告負擔系爭機器組裝費用，是否附有系爭機器
    經組裝後已達試及能運轉狀態之條件？茲析述如下：
(一)、按解釋意思表示，應探求當事人之真意，不得拘泥於所用之
    辭句，民法第98條定有明文。又按解釋私人之契約應在通觀
    全文，並斟酌立約當時之情形，以期不失立約人之真意。茲
    觀系爭協議書第1條、第2條約定可知，原告為將系爭機器交
    付訴外人即原得標人張國欽，乃委請訴外人京東公司於94年
    4月1日至94年4月14日間派員前往被告公司處組裝系爭機器
    至「可運轉狀態」（指可將機器發動運轉，但不包括紙張流
    動順暢、各項印刷動作皆可完成〈包括上色、畫質清晰等〉
    、機器內部烤箱正常運作），並為此預先支付按裝費用232
    萬元予京東公司，此有原告提出之原告與京東公司94年4月1
    日合約書及詢價單（記載略以：(1)若將機器組裝至可發動運
    轉狀態之費用約為230萬元；(2)若將機器組裝至可發動運轉
    ，紙張流動順暢、各項印刷動作皆可完成〈包括上色、畫質
    清晰等〉、機器內部烤箱正常運作之費用約為565萬元）在
    卷足憑，且經被告自承：訴外人京東公司於94年4月1日至94
    年4月14日間派員前往被告公司處組裝系爭機器至可發動運
    轉，但不能投入印刷生產工作之狀態等語（見本院96年9月
    26日言詞辯論筆錄），足見原告主張系爭協議書第2條約定
    原告預先支付232萬元之費用，即是指系爭協議書第1條所稱
    原告派員前往被告公司處組裝、試系爭機器之費用乙情，
    顯非無據。次觀兩造接續於系爭協議書第3條明文約定：「
    上開機器『如經組裝完成、試並經運轉後，得標人未於民
    國94年4月30日前繳交其餘價款，經甲方依法解除契約，並
    依法自行變賣機器，如嗣後由乙方取得機器所有權者』，乙
    方同意上開第一、二項所支出之各項費用，均由乙方負擔。
    」，可徵兩造自有以系爭機器經組裝完成、試並經運轉後
    ，得標人未於94年4月30日前繳交其餘價款，經原告依法解
    除契約，並依法自行變賣機器，如嗣後由被告取得機器所有
    權，作為被告同意負擔原告預先支付232萬元組裝費用之停
    止條件。蓋系爭機器若未經組裝完成、試並經運轉後，被
    告實無於其應支付之買賣價金5,000萬元以外，額外再負擔
    系爭232萬元組裝費用之理？因之，被告抗辯：兩造有以系
    爭機器如經組裝完成、試並經運轉後，作為被告同意負擔
    原告預先支付232萬元組裝費用之條件等語，堪信屬實。
(二)、惟參系爭協議書第3條約定：「上開機器『如經組裝完成、
    試並經運轉後，得標人未於民國94年4月30日前繳交其餘
    價款』，經甲方依法解除契約，並依法自行變賣機器，如嗣
    後由乙方取得機器所有權者，…」之前後順序及文義，該「
    運轉」之約定，應係指原告為交貨與訴外人即原得標人張國
    欽，乃委請訴外人京東公司組裝系爭機器至可發動運轉之「
    運轉」而言，尚非指被告嗣後取得系爭機器所有權之後，原
    告又負有將系爭機器組裝完成、試並經運轉再交付被告之
    義務。況衡諸原得標人張國欽係以6,008萬元得標，遠高出
    第2順位即被告之投標價5,000萬元甚多，原告願為原得標人
    張國欽支出交付系爭機器前之組裝、搬運及維護等費用，顯
    有其成本效益之商業考量。若嗣後係由被告買受取得系爭機
    器所有權，因被告之標價較低，原告如以相同之優惠條件為
    被告支出上述組裝等費用，顯不符合其商業利益。因此，兩
    造約定系爭機器經「運轉」後，應係指原告為交貨與訴外人
    即原得標人張國欽，委請訴外人京東公司組裝系爭機器至可
    發動運轉之運轉程度，顯較符合立約人之真意。是以被告辯
    稱：系爭協議書第3條所稱運轉之約定，係指系爭機器經組
    裝後須可立即投入印刷生產之精密組裝運轉程度而言云云，
    難謂可採。而訴外人京東公司於94年4月1日至94年4月14日
    間派員前往被告公司處組裝、試系爭機器，雖尚未達可立
    即投入印刷生產之工作狀態，惟已至可發動運轉之程度，既
    為兩造所不爭執（見本院96年9月26日言詞辯論筆錄），顯
    見系爭協議書第3條所約定：「上開機器如經組裝完成、試
    並經運轉後」之停止條件確已成就，則被告自應依系爭協
    議書之約定，償還原告先行墊付之組裝費用232萬元甚明。
(三)、末按給付無確定期限者，債務人於債權人得請求給付時，經
    其催告而未為給付，自受催告時起，負遲延責任。其經債權
    人起訴而送達訴狀，或依督促程序送達支付命令，或為其他
    相類之行為者，與催告有同一之效力。遲延之債務，以支付
    金錢為標的者，債權人得請求依法定利率計算之遲延利息。
    應付利息之債務，其利率未經約定，亦無法律可據者，週年
    利率為百分之五。民法第229條第2項、第233條第1項前段及
    第203條定有明文。經查，本件原告之請求並無確定給付期
    限，從而，原告依系爭協議書第3條約定，請求被告應給付
    原告232萬元，及自96年5月3日民事準備書狀繕本送達翌日
    即96年5月4日起至清償日止，按週年利率百分之5計算之利
    息，為有理由，應予准許。
(四)、本件事證已臻明確，兩造其餘攻擊、防禦及舉證，經審酌後
    核與本院心證形成與判決結果均無影響，爰不另一一論述，
    附此敘明。
五、本件訴訟費用額為裁判費23,968元，確定如主文第2項所示
    。
丙、據上論結，本件原告之訴為有理由，依民事訴訟法第78條、
    第87條第1項，判決如主文。
中　　華　　民　　國　　96　　年　　10　　月　　11　　日
                  民事第三庭    法　官　張季芬
以上正本係照原本作成。
如對本判決上訴，須於判決送達後20日內向本院提出上訴狀。
中　　華　　民　　國　　96　　年　　10　　月　　11　　日
                                書記官　顏惠華
